【裁判字號】    89,訴,773
【裁判日期】    900105
【裁判案由】    袋地通行權
【裁判全文】
臺灣嘉義地方法院民事判決  八十九年度訴字第七七三號
    原      告  甲○○
    訴訟代理人  丙○○
    被      告  乙○○
    訴訟代理人  吳秋永律師
右當事人間袋地通行權事件，本院判決如左：
    主    文
確認原告就被告所有坐落嘉義市○○段五三三之四地號土地上，如附圖方案二所示Ｄ
部分，面積０．００二三公頃之土地有通行權存在。
被告應容忍原告在前項所示Ｄ部分之土地上通行。
原告其餘之訴駁回。
訴訟費用由被告負擔十分之二，餘由原告負擔。
    事    實
甲、原告方面：
一、聲明：
（一）確認原告對被告所有坐落嘉義市○○段五三三之四地號土地內如附圖方案一所
      示Ｂ部分面積一百十七平方公尺之土地上有通行權存在。
（二）被告應容忍原告在前項所示Ｂ部分之土地上通行。
二、陳述：
（一）原告所有坐落嘉義市○○段五三四之一地號之土地，與被告所有坐落同段五三
      三之四地號土地相毗鄰，但原告所有之土地必需通過被告所有之土地，始得通
      達附近之公路，否則無法與公路為適宜之連絡，嗣雖經原告協調被告處理，詎
      被告竟要求鉅額價格致無法達成協議，依民法第七百八十七條之規定，求為判
      決如聲明所示 。
（二）鈞院於八十九年十一月七日到場履勘時應已發覺同段五三０之七該地號土地係
      田梗及水溝，且其旁為火車「鐵路」通過之處，根本無任何可與公路有適宜連
      絡之情事存在。又相鄰之同段五三六之二地號土地之八十九年七月之公告現值
      為每平方公尺七千一百元，與被告所有系爭土地之價值完全相同，足見其兩者
      之損害並無誰大、誰小之區別，故被告認原告應擇經由損害最少之處所即相鄰
      之同五三六之二地號土地通行云云，亦不足採。
（三）查原告所有之農地計有七千五百十九平方公尺，面積甚大，係採用「機械耕耘
      」，故所需系爭通路之面積自較以往傳統步行耕牛方式之面積為大，而茲提出
      同時可插種「八行插」「插秧機」之機體全面寬度為二二００ｍｍ（即二公尺
      二百公分）作業時寬度為二八二０ｍｍ（即二公尺八百二十公分），原告目前
      係採「十行插」之插秧機，該機體正面之寬度比「八行插」者約更寬四分之一
      （即五百五十公分），約為二七五０ｍｍ（二公尺七百五十公分) ，作業時寬
      度更寬四分之一（即七百零五公分），為三五二五ｍｍ（三公尺五百二十五公
      分），加以插秧機行駛途中左右兩旁應預留各約一公尺餘之農人併行空間，且
      若插秧機在路中發生故障需修理車到場檢修時之併行會車間，或插秧機需在路
      中迴轉等情狀時，則原告所建議如附圖方案一Ｂ部分所示之面積一百一十七平
      方公尺（約八公尺寬，十四公尺餘長）之通行土地，實有必要，故被告主張之
      方案與實情不符，自非可採。
三、證據：提出地籍圖謄本一份、土地登記簿謄本三份為證，並聲請履勘現場。
乙、被告方面：
一、聲明：駁回原告之訴。
二、陳述：
（一）原告主張伊所有坐落嘉義市○○段五三四之一地號土地與被告所有坐落同段五
      三三之四號土地相鄰，然伊所有之土地係屬袋地，必須經由被告所有之土地，
      始能通達公路，是主張伊據民法七百八十七條規定，於被告土地上如附圖丙案
      所示Ｂ部分面積一一七平方公尺範圍內有通行權存在，及容忍伊通行等。
（二）按民法第七百八十七條雖規定：土地因與公路無適宜之聯絡，致不能為通常之
      使用者，土地所有人得通行周圍地以至公路，但對於通行地因此所受之損害，
      應支付償金。前項情形，有通行權人，應於通行必要之範圍內，擇其周圍地損
      害最少之處所及方法為之。但查，原告所有之土地係屬農業區，有卷附嘉義市
      政府八十九年十一月十六日八九府工都字第００八八０六四號簡便行文表記載
      明確，是以原告之地僅供農牧使用，而不得作為其他用途，且面積不大（不足
      一公頃，僅七千五百一十九平方公尺，約二千二百七十五坪），屬小農制，並
      非大規模之農場經營，無使用大型耕耘機之必要，故二公尺寬之土地，即足供
      小型耕耘機進出，是斟酌其土地之地形，原告所主張應有最大寬度十一公尺，
      最小寬度為六公尺之道路供其通行，並非有理由（參閱最高法院八十二年度台
      上字第五八０號判決）；又查即使今日之農地重劃時，其所留之農路寬度亦只
      有兩公尺而已，故原告主張伊如何使用何種機械從事耕作，顯無斟酌之餘地；
      再者，以原告之土地距公路並不滿十公尺，苟欲建屋，依建築技術規則之私設
      通路之寬度規定，二公尺足矣！何況原告僅止於供農之牧使用而已，是依前揭
      法條規定原告之主張依附圖方案一所示Ｂ部分，最大寬度十一公尺闢為道路，
      主張為其通行必要之範圍，已屬無理由。
（三）復查，原告僅得於他人土地上，闢寬度兩公尺以內之土地，使自己之土地得與
      公路為適宜之聯絡，而得認為係通行必要之範圍，已如前述；據此，本件應有
      附圖方案二、三等兩案可資比較；雖該兩案所使用土地即Ｄ、Ｆ所示部分，面
      積同為二十三平方公尺，但事實上並非如此，如算至平方公分，應可分辨，蓋
      以兩圖重疊，據肉眼觀察亦可得知方案二案Ｄ部分面積，較方案三Ｆ部分大；
      今姑不論其面積是否相同，縱為相同，然就地形而言，如採方案二（即以被告
      土地為供役地），則原告之通行因受鄰地（即同段五三六號）地形之限制，必
      須轉彎九十度，在進出時甚為不方便；但如採方案三案，則可直通公路，而無
      庸轉彎；據此原告如仍主張必要通行被告之土地，顯即有損人不利已之可議，
      從而即屬於權利之行使，有濫用之情事，而與民法第一百四十八條第一項所定
      權利濫用之禁止規定有違；況事實上原告亦均使用上開第五三六之二號通行，
      為鈞院履勘時所共見，且有狀附相片所示耕耘機之輪胎痕跡可稽，故原告主張
      也非有理由。
（四）退而言之，設原告主張其通行必要之範圍，應有最小寬度為六公尺之道路，為
      有理由，則如原告通行於案外人所有之同段五三六號土地如附圖丁所示Ｇ部分
      ，僅需七十二平方公尺即可（6M*10M+(4M*6M) /2=72）平方公尺即足；基此原
      告主張其通行必要之範圍應如丙案所示Ｂ部分，而需一一七平方公尺，顯與前
      揭民法七百八十七條規定不符，故亦屬無理由。
（五）末查，民法七百八十七條第一項但書既規定：「對於通行地因此所受之損害，
      應支付償金」，然原告既主張必須通行被告之土地，但對如何支付償金，隻字
      不提，其起訴亦非合法。
三、證據：提出建築技術規則第二條影本一份為證，並聲請向嘉義市○○○○○段五
    三四之一號土地之使用類別。
    理    由
一、本件原告主張：坐落嘉義市○○段五三四之一地號土地為其所有，因與公路無適
    宜之聯絡，必須通行相毗鄰被告所有坐落同段五三三之四地號土地以至公路，茲
    原告所有之該農地計有七千五百十九平方公尺，面積甚大，係採用「十行插」插
    秧機之「機械耕耘」，故如附圖Ｂ所示面積一百一十七平方公尺（約八公尺寬，
    十四公尺餘長）之通行土地，實有必要，依民法第七百八十七條之規定，求為判
    決如聲明所示等語。被告則以：原告之土地為農業區，面積不大，如需通行相鄰
    地以至公路，無使用大型耕耘機之必要，二公尺寬之土地，即足供小型耕耘機進
    出，原告主張之方案應無理由；又原告如通行被告之五三三之四地號土地，因受
    鄰地地形之限制，必須轉彎九十度，進出不便，如採方案三，則可直通公路，而
    無庸轉彎，據此原告主張通行被告之土地，顯屬權利之濫用等語，資為抗辯。
二、原告主張坐落嘉義市○○段五三四之一地號土地為其所有，因與公路無適宜之聯
    絡，必須通行相毗鄰土地以至公路之事實，業據其提出地籍圖謄本一份、土地登
    記簿謄本三份為證，並經本院於八十九年十一月七日會同嘉義市地政事務所人員
    履勘現場屬實，分別製有複丈成果圖及勘驗筆錄暨現場圖在卷可稽。被告先則辯
    稱：原告所有該地之東北角（應為東南角）與同段三五０之七（應為五三０之七
    ）農路相鄰，難謂有與公路無適宜之聯絡之情形等語，惟經本院到場履勘後，原
    告所有之該地東南角鄰同段五三０之七號土地，係農田水路，再往東則為縱貫線
    鐵軌，有勘驗筆錄及現場圖在卷可憑，被告嗣後對原告所有之該地為袋地一事亦
    不爭執，堪信原告上開主張為真實。
三、按土地因與公路無適宜之聯絡，致不能為通常使用者，土地所有人得通行周圍地
    以至公路，但對於通行地因此所受之損害，應支付償金。前項情形，有通行權人
    應於通行必要範圍內，擇其周圍地損害最少之處所及方法為之。有通行權之人於
    必要時得開設道路，但對於通行地因此所受之損害，應支付償金，民法第七百八
    十七條、第七百八十八條分別定有明文。本件原告所有之系爭五三四之一地號土
    地，確與公路無適宜之聯絡，已如上述，原告訴請通行周圍地以至公路，自屬有
    理。按不通公路之土地及通公路非常困難之土地，為使地盡其利、增進社會經濟
    ，不得不於其四周圍繞地之所有權，量加限制，故許此項土地之所有人，於四周
    圍繞地有通行權，惟袋地所有人之通行權，一方面為土地所有人所有權之擴張，
    一方面則限制鄰地所有人之所有權，為調和其利害，民法第七百八十七條第一項
    但書及第二項復規定對於通行地因此所生之損害應支付償金及應於通行必要範圍
    內，擇其周圍地損害最少之處所及方法為之，以保全四圍鄰地之利益（參見該條
    立法理由）。經查，原告所有之系爭五三四之一地號土地，面積僅○點七五一九
    公頃，其使用分區為農業區，有該地之土地登記簿謄本及嘉義市政府簡便行文表
    各一份在卷可憑，足見原告經營之農業，屬小農制，並非大規模之農場經營，無
    使用大型耕耘機之必要，故二公尺寬之土地，即足供小型耕耘機進出耕作，以使
    該地發揮效用。原告雖主張：目前其採「十行插」之插秧機，該機體正面之寬度
    比「八行插」者約更寬四分之一（即五百五十公分），約為二七五０ｍｍ（二公
    尺七百五十公分），作業時寬度更寬四分之一（即七百零五公分），為三五二五
    ｍｍ（三公尺五百二十五公分），加以插秧機行駛途中左右兩旁應預留各約一公
    尺餘之農人併行空間，且若插秧機在路中發生故障需修理車到場檢修時之併行會
    車間，或插秧機需在路中迴轉等情狀時，則原告所建議如附圖方案一Ｂ部分所示
    之面積一百一十七平方公尺（約八公尺寬，十四公尺餘長）之通行土地，實有必
    要等語。惟依上開說明，原告並無非使用該種耕耘機不可之必要，原告不能主張
    其欲使用何種機械耕作，即責令鄰地之人需配合，且縱原告欲使用該種耕耘機耕
    作，依臺灣氣候條件，約每年耕種二次，不能僅為該二次耕種即要求於鄰地開設
    如此寬之道路。況開設之道路僅係供通行至原告所有之五三四之一地號土地，並
    非於該道路上耕作，豈有要求「作業時之寬度」、「農人併行空間」及不可預測
    之「故障檢修」、「在路中迴轉」之理？原告上開主張，尚難採信，其聲請訊問
    證人袁金雞以明原告上開土地以該種耕耘機耕作之情形，依前開說明，本院認無
    必要。
四、原告得要求於相鄰土地開設二公尺寬之道路以供其所有之系爭五三四之一地號土
    地通公路，已如上述。而與原告該號土地相鄰者為被告所有同段五三三之四地號
    及訴外人洪添福等人所有之同段五三六之二地號土地，有上該土地之土地登記簿
    謄本及地籍圖謄本各一份在卷可稽。依被告提出之方案二及方案三，分別係於被
    告所有之五三三之四及訴外人洪添福等人所有之同段五三六之二地號土地開設二
    公尺寬之道路供原告系爭土地通行，其面積經地政人員測量後，均為０．００二
    三公頃，其公告現值均為每平方公尺新台幣七千一百元，價值相當，該二筆土地
    之西側又均與台一省道相連，其南北之擬使用位置線及地籍圖線平行，並無被告
    所辯：原告如通行方案二被告之土地，原告之通行因受鄰地（即同段五三六號）
    地形之限制，必須轉彎九十度云云之情形；且被告因其所有系爭土地為袋地而有
    通行被告所有土地之必要，而為本件之請求，係正當之權利行使，亦難謂為以損
    害他人為主要目的之權利濫用。被告辯稱：原告通行方案三之土地損害較小，原
    告主張通行被告之土地，顯屬權利之濫用等語，尚非可採。
五、綜上所述，原告依民法第七百八十七條袋地所有人必要通行之法律關係，請求確
    認其對被告所有坐落嘉義市○○段五三三之四地號土地內如附圖方案一所示Ｂ部
    分面積一百十七平方公尺之土地上有通行權存在，被告應容忍原告在前項所示Ｂ
    部分之土地上通行，於附圖方案二所示Ｄ部分面積二三平方公尺之範圍內有理由
    ，應予准許，逾該部分之請求為無理由，應予駁回。
六、據上論結，本件原告之訴為一部有理由一部無理由，依民事訴訟法第七十九條但
    書，判決如主文。
中      華      民      國    九十      年      一      月      五      日
~B臺灣嘉義地方法院民事第一庭
~B    法  官  黃渙文
右為正本係照原本作成
如對本判決上訴應於收受本判決送達後二十日內向本院提出上訴狀（應按他造人數附
繕本）
中      華      民      國    九十      年      一      月      五      日
~B    書記官  李宏仁


司法院資訊處製作；財團法人民間司法改革基金會備份。
